臺灣基隆地方法院民事判決
110年度訴字第265號
原      告  鄒淇薇  
訴訟代理人  吳宗輝律師
被      告  鄒明玉  

訴訟代理人  楊若谷律師

上列當事人間損害賠償事件，本院於民國111年2月16日言詞辯論
終結，判決如下：
    主  文
原告之訴及假執行之聲請均駁回。
訴訟費用新臺幣5,950元由原告負擔。
    事實及理由
壹、原告起訴主張略以：
一、原告與被告為姊妹關係，於民國108年2月初原告向第三人承
    租坐落於新北市瑞芳區之房屋（下稱租屋處），隨後原告髖
    關節發病，安排同年3、4月開刀，先前已不良於行，需用四
    腳助行器移動，每日均在家中無法外出，後於同年4月時因
    身體健康因素，有入住安養院之必要，遂入住位於新北市○○
    區○○路00巷0號2樓之慧和護理之家（下稱護理之家），在入
    住期間，無法自理生活並處理日常事務，必須委由被告代為
    處理，且租屋處仍有繳納租金之必要，為此原告遂將印章、
    中國信託銀行及中華郵政（下統稱系爭帳戶）之存簿、提款
    卡、印章交與被告，委請被告代為繳納每月租金新臺幣（下
    同）8,000元，並自帳戶內提款繳納手機電信費用、水費及
    電費。詎料原告申換存薄時，發現被告將原告上開帳戶内存
    款任意提領使用，於108年2月6日起至109年6月30日止（下
    稱系爭期間），扣除系爭期間（共計17個月）每月租金8,00
    0元之差額，分別自前開中國信託銀行帳戶提領42萬8,153元
    、中華郵政帳戶提領9萬2,850元，合計提領52萬1,003元。
二、另原告租屋處日前退租之押租金1萬6,000元及匯錯租金款項
    由第三人退還之8,000元租金，被告收取後均未返還原告，
    原告曾向被告詢問資金流向，然被告均交代不清，後基於姊
    妹情誼，曾聲請調解然而被告並未出席，故調解未成；嗣原
    告對被告提出刑事告訴，案號為基隆地方檢察署110年度偵
    字第5477號（下稱本件刑事案件），然於110年3月22日在基
    隆地方檢察署開庭偵查時，被告亦未到庭，而於該案偵查中
    ，被告曾表示確實有提領原告中國信託及郵局戶頭内之金錢
    ，但主張該帳戶係兩造共使用，其中亦有被告自身之金錢云
    云，然被告無財產亦無所得，則何來所謂共同存款、共同花
    用之事實。綜上，爰依民法第184條第1項前段侵權行為及第
    179條不當得利之規定，請求被告給付如訴之聲明所述之金
    額。
三、基於上述，聲明：
(一)被告應給付原告54萬5,003元及自起訴狀繕本送達之翌日起
    至清償日止，按週年利率百分之5計算之利息。
(二)原告願供擔保請准宣告假執行。　　
貳、被告答辯略以：
一、被告自108年2月往推前半年，便一直照顧原告之生活起居，
    此時被告通常下午過去晚上返家，係在瑞芳與新店兩頭跑，
    照顧原告之方式為照顧寵物、清潔家中，而108年2月時原告
    便搬到租屋處，因其兒女都不在，被告遂與原告同住於租屋
    處，原告行動有時需人攙扶，惟尚能以四腳助行器行走，被
    告均會予以協助，原告至護理之家後才開始乘坐輪椅。另原
    告租屋處之租金確為原告委由被告繳納，付款的來源係被告
    之現金存入原告中國信託銀行之帳戶，再自原告帳戶中轉帳
    予給房東，有些則係直接自原告帳戶中轉帳予房東。而除繳
    納房租外，因原告係由被告照顧，有生活開支之需要，諸如
    原告前往醫院之車費、保險費，係被告自帳戶中領出支應。
    而原告之印章被告並未替其保管，而系爭帳戶之存簿、提款
    卡，則係原告告知被告置於租屋處之特定處所，亦告知被告
    提款密碼，授權為生活支出提領存款使用，終止授權時間大
    約係109年5月間，後因原告去掛失終止後便未再為領取。
二、至原告入住護理之家之間依被告印象所及，乃是於109年4月
    至5月間，單以原告請求之時間區段以觀，其大部分時間均
    居住於租屋處，而本件原告所提系爭帳戶交易明細表，與其
    單方製作之計算列表，無法證立系爭期間「遭被告提領數筆
    存款總計達54萬5,003元」之客觀事實，故原告應提出所主
    張各筆款項係遭被告提領之個別客觀事證。否則依舉證責任
    之法理，原告並未對權利發生之「權利根據事實」為舉證，
    則對其空言、陳稱主張事實之真偽，應為不利其之判斷。
三、另原告雖主張其手腳不便於行，惟其病症或造成其行動不便
    ，然其意識狀態清楚，顯非無以其他方式代步外出為一定社
    會經濟行為之可能，退步言，縱原告無法獨立外出，亦有可
    能在除被告外之他人協助下外出。且原告雖稱委託被告協助
    處理生活支出之範圍僅有繳納房租部份，然如110年10月20
    日言詞辯論期日之筆錄所示，先稱「不會支出任何一毛錢在
    日常生活」復稱「手機電信費用、水費及電費係委由被告繳
    納」，原告所陳内容顯然前後陳述矛盾。且就被告所述保險
    費之繳納，原告亦不爭執同由被告協助繳納，僅陳稱之後轉
    為年繳（相關具體轉為年繳之時點應由原告特定及證明）。
    綜上，單以原告自陳内容以觀，原告僅將該本件起訴範圍期
    間内所有提款，扣除部分租金其餘都列為被告所侵佔之款項
    ，顯屬違誤。
四、另本件刑事案件業經不起訴，而如不起訴書所載，被告於刑
    事程序中並未曾自認「所有」提款記錄款項皆為其提領，是
    原告稱被告於刑事程序中已就「所有」提領皆自認云云，顯
    屬虛妄。而原告於刑事程序中亦自陳「被告會為原告準備兩
    餐，有時是超商食物有時是麵線、剉冰等小東西」、「原告
    仍有化妝品之雜項支出需求，如眉筆、口紅等化妝用品」、
    「原告更換手機之支出也是自該二帳號内動用」、「被告也
    偶會拿錢給原告放在身上作零用錢」、「早期由非被告接送
    原告看診時，被告也會給原告1,000元作為轉交他人（鄒春
    芳）接送之油錢」，並非如前揭所稱「日常事務之處理僅止
    繳納租金之部分」、「不會支出任何一毛錢在日常生活」。
    是被告起訴請求數額單僅扣除租金，其餘全部皆列為被告侵
    吞款項顯然有誤。
五、基於上述，聲明：
(一)原告之訴及假執行之聲請均駁回。
(二)如受不利判決，被告願供擔保，請准宣告假執行。　
參、得心證之理由：
一、按當事人主張有利於己之事實者，就其事實有舉證之責任，
    但法律別有規定，或依其情形顯失公平者，不在此限。民事
    訴訟法第277條定有明文。
二、原告主張於108年2月6日起至109年6月30日期間，將其所有
    中國信託銀行及中華郵政帳戶之之存摺、印章、金融卡均交
    由被告保管，僅授權被告得自該帳戶內提領給付房租之款項
    ，然被告竟逾越授權擅自提領系爭款項，應構成侵權行為及
    不當得利。被告則辯稱未曾替原告保管印章，系爭帳戶存摺
    及其提款卡係放在共同居住處所之特定位置，原告自108年2
    月間起告知其提款密碼，授權可以提領款項做生活支出使用
    ，被告乃依據授權提領原告帳戶內款項使用，迄至109年5月
    止，被告無法確認原告所列全部款項均係由其提領，後來原
    告自行掛失銀行之提款卡，其即未再提領原告帳戶內之款項
    等語。
三、首先，依據原告自稱不僅告知被告提款所需密碼，並將系爭
    帳戶款項所需之存摺、提款卡、印章長期悉數交付被告保管
    ，堪信原告授權被告得隨時提領系爭帳戶內之款項使用，並
    非僅授權提領每月房屋租金等特定款項而已，否則原告僅須
    於繳納租金等特定款項之際，暫時交付提款卡1只予被告即
    可，並應立即取回提款卡，無庸長期交付系爭2個帳戶之提
    款卡、存摺等物，是以原告主張並未授權被告得隨時提領系
    爭帳戶內款項使用，顯與客觀證據不合，要難採信。
四、次查，依據臺灣基隆地方檢察署110年度偵字第5477號不起
    訴書所載，原告對被告提起侵占告訴刑案時自陳「搬至新北
    市瑞芳區之住處後，即無法自理，並由被告照顧告訴人之日
    常生活起居，且因被告無工作，因此全仰賴中國信託及郵局
    帳戶内之款項以因應相關開銷」，核與被告辯解其需照顧原
    告生活起居，提領系爭帳戶款項支付生活費等情相符。是以
    堪認原告於108年2月初因髖關節疾患不良於行，每日均在家
    中無法外出，無法自理生活並處理日常事務，而被告遂與原
    告同住租屋處就近照料，而原告雖於同年4月時入住護理之
    家，亦必須委由被告代為處理繳納租金一事，故於108年2月
    6日起至109年5月間，均委由被告代為處理繳納租金、手機
    電信費用、水費電費，並支應生活開銷，原告始將系爭帳戶
    存簿、提款卡交與被告並告知提款密碼等為真。是以足徵兩
    造屬同住一處，為同財共居之親屬，而有財產互為支應、生
    活相依之情形，故在「原告髖關節疾患不良於行，在家中無
    法外出，無法自理生活」之前提下，若原告要求無財產亦無
    所得之被告，須照料其日常生活起居，其所需支付之生活費
    用應非僅有租金、手機電信費用、水費及電費而已，故原告
    主張其他費用均不得動支系爭帳戶內款項以為支付，亦屬不
    合常情。
五、再者原告如並未授權被告可以任意提領系爭帳戶款項使用，
    其理應隨時檢視帳戶存摺了解存款動支狀況，然在108年2月
    起至109年6月間長達1年4月時間內，原告並未有上開行為，
    堪認其上開時間應係容忍並同意被告可以任意提領系爭帳戶
    內款項而為使用。
六、原告另主張被告取得退租之押租金16,000元及匯錯款項第三
    人退還8,000元。被告雖承認收到匯錯款項第三人返還之8,0
    00元，然已作為支付原告生活費而花用，然否認曾受領退租
    之押租金16,000元。經查，原告就被告曾經受領押租金1萬,
    6000元部分，並未舉證，難信為真，而被告確實照料原告生
    活起居而有支出生活開銷之必要前已認定，是以被告為此將
    8,000元作為照料原告生活起居支付花用，亦難認構成侵權
    行為及不當得利。
肆、從而，原告民法第184條第1項前段侵權行為及第179條不當
    得利之規定之規定，請求被告給付原告54萬5,003元及遲延
    利息，為無理由，應予駁回。原告之訴既經駁回，其假執行
    之聲請已失所附麗，應併駁回之。
伍、兩造其餘之攻擊或防禦方法，經本院斟酌後，認為均不足以
    影響本判決之結果，自無逐一詳予論駁之必要，併此敘明。
陸、訴訟費用負擔之依據：民事訴訟法第78條。
中    華    民    國    111   年    3     月     2    日
                      民事庭法  官  王翠芬
以上正本係照原本作成。
對於本件判決如有不服，應於收受送達後20日內向本院提出上訴
書狀，敘述上訴之理由，上訴於臺灣高等法院，並按他造當事人
之人數附具繕本。如委任律師提起上訴者，應一併繳納上訴審裁
判費。
中    華    民    國    111   年    3     月     2    日
                            書記官  陳怡君